【裁判字號】    91,訴,2864
【裁判日期】    951228
【裁判案由】    臺灣地區與大陸地區人民關係條例
【裁判全文】
臺北高等行政法院判決
                                     91年度訴字第02864號
                              .
原      告  甲○○
被      告  臺北市政府人事處
代  表  人  乙○○（處長）
訴訟代理人  丁○○
            丙○○
上列當事人間因臺灣地區與大陸地區人民關係條例事件，原告不
服臺北市政府中華民國91年5月30日府訴字第09105863900號訴願
決定，提起行政訴訟。本院判決如下：
    主  文
原告之訴駁回。
訴訟費用由原告負擔。
    事  實
一、事實概要：
    (一)原告60年4月8日出生於南京市，80年12月13日與本國人結
      婚，85年10月16日來臺定居，87年10月29日初設戶籍登記
      於臺北縣，並取得本國國民身分證。90年2月應90年初等
      考試筆試及格錄取，經行政院人事行政局分發至臺北市士
      林區社子國民小學人事機構佔書記職缺實施實務訓練，90
      年8月26日實務訓練期滿，成績考核及格，90年12月3日考
      試院核發考試及格證書。嗣經被告發現原告為大陸人士，
      在臺設籍尚未滿10年，依臺灣地區與大陸地區人民關係條
      例（下稱兩岸人民關係條例）第21條規定，不得擔任軍公
      教或公營事業機關（構）人員，被告乃以90年9月7日北市
      人壹字第9020766000 號函請銓敘部及行政院人事行政局
      釋示得否辦理派代送審作業。經銓敘部擬具處理意見後，
      以90年10月2日管一字第2072149號函報請考試院核示，考
      試院以90年11月16日考台組貳二字第0900007421號函復該
      部略以，說明…二、…經決議：「照審查意見通過。」紀
      錄在卷。檢陳本案審查報告一份（…審查會經審慎討論後
      ，爰作成三項決議：一、基於應考試、服公職分屬二種權
      利，謝女士既已完成考試程序，自應發給考試及格證書；
      至於得否任用派代之後續問題，請部函請行政院大陸委員
      會表示意見，俟該會函復如同意以個案或其他方式准許本
      案，則辦理其派代送審；如該會函復不同意，則仍應依兩
      岸關係條例第21條之規定，俟其設籍滿10年後，再行派代
      送審。二、「公務人員考試法」及相關應考須知，是否考
      慮納入兩岸關係條例第21條規定，請考選部另案研處等語
      。銓敘部另以90年11月7日管一字第2081454號函請行政院
      大陸委員會釋示，經該會以91年1月3日陸法字第
      0910000113號函復銓敘部略以，說明：…二、查「臺灣地
      區與大陸地區人民關係條例」第21條第1項規定…按本項
      規定係屬強制規定，且為公務人員任用的人事特別規定，
      亦屬公務人員任用法第28條所規定不得擔任公務人員之消
      極條件的另一規範型式，具有優先適用的效力…三、…按
      大陸地區人民來臺定居設籍未滿10年者，依法即不得擔任
      軍公教或公營事業機關（構）人員，參諸前揭說明，已甚
      明確等語。銓敘部乃以91年1月30日部管一字第
      0912105422函復被告略以，說明…二、…因謝女士在臺灣
      地區設籍未滿10年，依臺灣地區與大陸地區人民關係條例
      規定，不得擔任公務人員，故無法予以派代送審，茲為兼
      顧法律規定及當事人權益，建議保留謝女士考試及格資格
      ，俟其在臺灣地區設籍滿10年時，再由貴處予以派代送審
      。…三、…本案謝女士既未經貴處派代，亦未經本部銓敘
      審定，自不產生上開所謂因行政處理或其他因素而難以回
      復之情事，亦無信賴利益保護之問題等語。
    (二)被告乃依上開銓敘部函釋意旨，以91年3月12日北市人壹
      字第09130100700號函復原告略以，主旨：台端應90年初
      等考試分發本處所屬社子國小人事機構佔書記職缺實務訓
      練，於實務訓練期滿成績及格後，因依臺灣地區與大陸地
      區人民關係條例規定，無法辦理派代送審作業，請於文到
      翌日起1個月內辦妥離職手續，請  查照。說明…二、查
      台端係大陸地區人民來臺定居人士，依臺灣地區與大陸地
      區人民關係條例第21條第1項規定：「大陸地區人民經許
      可進入臺灣地區者，非在臺灣地區設有戶籍滿10年，不得
      登記為公職候選人、擔任軍公教或公營事業機關（構）人
      員及組織政黨。…」，復查台端目前在臺設籍尚未滿10年
      ，依上開規定即不得擔任軍公教或公營事業機關（構）人
      員，本處自無法辦理派代送審作業。惟為兼顧法律規定及
      台端權益，請俟設籍滿10年後，再行向本處申請派代任用
      。三、至台端實務訓練期滿迄今，雖未派代送審，仍有繼
      續服務事實，已依規定支付之俸給及其他給付，可依91年
      1月29日新修正公布之公務人員任用法第28條：「…（第
      二項）…任用後發現於任用前己（已）有前項各款情事之
      一者，應撤銷任用。（第三項）前項撤銷任用人員，其任
      職期間之職務行為，不失其效力：業已依規定支付之俸給
      及其他給付，不予追還。」之規定辦理等語。原告不服，
      提起訴願，亦遭駁回，遂向本院提起本件行政訴訟。
二、兩造聲明：
    (一)原告聲明：
      1.訴願決定及原處分均撤銷。
      2.請求判命被告應作成派代原告為臺北市社子國小之書記
        之行政處分。
      3.訴訟費用由被告負擔。
    (二)被告聲明：
      1.駁回原告之訴。
      2.訴訟費用由原告負擔。
三、兩造爭點：
    被告以原告為大陸人士，在臺設籍尚未滿10年，依兩岸人民
    關係條例第21條規定，不得擔任軍公教或公營事業機關（構
    ）人員為由，否准辦理派代送審作業，並命原告1個月內離
    職，是否有據？
四、兩造陳述：
    (一)原告主張：
      1.兩岸人民關係條例第21條第1項規定違反比例原則：
        兩岸人民關係條例規定之宗旨係為確保臺灣地區安全與
        民眾福址，然原告之職務，僅為國小書記，相較於該條
        例第21條第2項對於擔任大學教職、學術研究機關研究
        人員或社會教育機構專業人員，則無設籍滿10年之限制
        ，及國籍法亦僅對特殊職務有一定期間之規範，系爭之
        規定，顯逾越必要範圍，違反比例原則，自屬無效。
      2.兩岸人民關係條例第21條第1項規定牴觸憲法第7條平等
        保障之意旨：
        兩岸人民關係條例對於具公民身分之「臺灣地區人民」
        ，依其原始出生地或原始國籍，予以差別待遇，明顯牴
        觸憲法第7條「中華民國人民，在法律上一律平等」之
        意旨，應屬違憲之法律。故依據此法律作成之行政處分
        ，亦屬違法。
      3.原處分之作成違反憲法上之正當法律程序：
        原處分之作成違反憲法上之正當法律程序，被告對於原
        告作成之「要求離職」處分，在目的與效果上均與免職
        處分無異，卻未履踐釋字第491號解釋所要求之程序，
        給予原告事前陳述意見之機會，違反憲法正當程序要求
        ，應屬違法云云。
      4.提出本件原處分及訴願決定書、身分證影本、戶籍謄本
        、大陸地區除戶證明公證書暨海基會認證書、考選部編
        印90年公務人員初等考試應考須知、90年公務人員初等
        考試入場證、90年公務人員初等考試成績單（影本）、
        90年4月3日（90）選高字第0901400175號考選部書函、
        90年4月3日90局力字第190555號行政院人事行政局函、
        90年4月3日國訓教字第9000986號公務人員保障暨培訓
        委員會書函、90年4月20日北市人壹字第9020277700號
        被告函、90年4月27日北市人壹字第9020324000號被告
        函、90年5月22日國訓教字第9002636號國家文官培訓所
        函、（90）公初字第597號考試院考試及格證書等件影
        本為證。
    (二)被告主張：
      1.原告指摘兩岸人民關係條例第21條第1 項規定違反比例
        原則，及牴觸憲法第7 條平等保障云云，按中華民國憲
        法增修條文第11條規定，自由地區與大陸地區間人民權
        利義務關係及其他事務之處理，得以法律為特別之規定
        。依特別法優於普通法之法律適用原則，本件爭訟被告
        適用法律自無違誤，至於系爭條例是否有原告所指等情
        ，係屬立法問題。
      2.原告指摘被告原處分之作成違反憲法上之正當法律程序
        ，未依行政程序法第102條規定予以陳述意見之機會乙
        節。查本件原告係為大陸來臺定居設籍人士之身分，為
        原告所不否認，而原告因具有上開身分，須適用兩岸人
        民關係條例第21條第1項規定，亦為系爭條例之主管機
        關行政院大陸委員會所認定，此有銓敘部90年9月25日
        開會會議紀錄及該會91年1月3日陸法字第0910000113號
        函附卷可參，至臻明確。本件並不涉及主觀之判斷行為
        ，客觀上已足堪認定為事實，徵之同法第103 條第5 款
        之規定，本得不給予陳述意見之機會，自無程序違誤。
        被告復依同法第43條規定，斟酌全部陳述與調查事實及
        證據之結果，自屬適情適法。
      3.憲法第83條及增修條文第6條等規定，考試院為國家最
        高考試機關，掌理考試、銓敘、任免…等事項。考試院
        為我國考銓事項最高決策機關，本件原告之資格認定，
        既經考試院90年11月8日第九屆第257次會議決議略以，
        一、基於應考試、服公職分屬二種權利，原告既已完成
        考試程序，自應發給考試及格證書；至於否任用派代之
        後續問題，請部函請行政院大陸委員會表示意見，俟該
        會函復如同意以個案或其他方式准許本案，則辦理其派
        代送審；如該會函復不同意，則仍應依兩岸關係條例第
        21條之規定，俟其設籍滿10年後，再行派代送審等語，
        即具有最終效力。且本件並未剝奪原告擔任公職之權利
        ，僅係因其特殊身分關係，於一定期間條件期滿即可再
        任公職。
      4.釋字第618號解釋，係鈞院受理本件後，對於兩岸人民
        關係條例第21條第1項規定，認有牴觸憲法之疑義，於
        92年10月29日裁定停止訴訟程序，並聲請司法院大法官
        解釋，茲經該院大法官作成618號解釋，其釋文自有拘
        束原、被告之效力。該解釋文意旨已揭示兩岸人民關係
        條例第21條第1項規範目的具有合理正當性、被告為具
        體鞏固臺灣自由民主憲政體制，依臺灣地區與大陸地區
        人民關係條例第21條第1項規定辦理，亦無違平等原則
        、大陸地區人民，須在臺灣地區設有戶籍滿10年，始得
        擔任公務人員，主要在於該等人員長期受共產專制體制
        教育，對自由民主憲政體制認識有所差異，必須長時間
        之培養，始能於其行使公權力時獲得人民之信賴等語。
        是以被告為維護兩岸人民關係條例第21條第1項之法規
        範目的，無法將原告派代及送審作業，並命原告1個月
        內離職，無悖於比例原則，惟原告於臺灣設籍滿10年（
        97年10月29日）後，被告將通知原告任職並行派代送審
        ，予以妥處等語。
      5.提出行政院人事行政局分發函、原告之戶籍謄本、被告
        90年9 月7 日北市人壹字第9020766000號函、銓敘部91
        年1 月30日部管一字第0912105422號函、本件原處分及
        訴願決定書、銓敘部90年9 月25日開會會議紀錄、行院
        政大陸委員會91年1 月3 日陸法字第0910000113號函、
        考試院90年11月8 日第九屆第257 次會議決議紀錄等件
        影本為證。
    理  由
一、按「中華民國人民，無分男女、宗教、種族、階級、黨派，
    在法律上一律平等，為憲法第七條所明定。其依同法第18條
    應考試服公職之權，在法律上自亦應一律平等。惟此所謂平
    等，係指實質上之平等而言，立法機關基於憲法之價值體系
    ，自得斟酌規範事物性質之差異而為合理之區別對待，本院
    釋字第205 號解釋理由書足資參照。且其基於合理之區別對
    待而以法律對人民基本權利所為之限制，亦應符合憲法第23
    條規定比例原則之要求。中華民國80年5 月1 日制定公布之
    憲法增修條文第10條（86年7 月21日修正公布改列為第11條
    ）規定：「自由地區與大陸地區間人民權利義務關係及其他
    事務之處理，得以法律為特別之規定。」臺灣地區與大陸地
    區人民關係條例（以下簡稱兩岸關係條例），即為國家統一
    前規範臺灣地區與大陸地區間人民權利義務關係及其他事務
    處理之特別立法。89年12月20日修正公布之兩岸關係條例第
    21 條 第1 項前段規定，大陸地區人民經許可進入臺灣地區
    者，非在臺灣地區設有戶籍滿10年，不得擔任公務人員部分
    ，乃係基於公務人員經國家任用後，即與國家發生公法上職
    務關係及忠誠義務，其職務之行使，涉及國家之公權力，不
    僅應遵守法令，更應積極考量國家整體利益，採取一切有利
    於國家之行為與決策；並鑒於兩岸目前仍處於分治與對立之
    狀態，且政治、經濟與社會等體制具有重大之本質差異，為
    確保臺灣地區安全、民眾福祉暨維護自由民主之憲政秩序，
    所為之特別規定，其目的洵屬合理正當。基於原設籍大陸地
    區人民設籍臺灣地區未滿10年者，對自由民主憲政體制認識
    與其他臺灣地區人民容有差異，故對其擔任公務人員之資格
    與其他臺灣地區人民予以區別對待，亦屬合理，與憲法第7
    條之平等原則及憲法增修條文第11條之意旨尚無違背。又系
    爭規定限制原設籍大陸地區人民，須在臺灣地區設有戶籍滿
    10年，作為擔任公務人員之要件，實乃考量原設籍大陸地區
    人民對自由民主憲政體制認識之差異，及融入臺灣社會需經
    過適應期間，且為使原設籍大陸地區人民於擔任公務人員時
    普遍獲得人民對其所行使公權力之信賴，尤需有長時間之培
    養，系爭規定以十年為期，其手段仍在必要及合理之範圍內
    ，立法者就此所為之斟酌判斷，尚無明顯而重大之瑕疵，難
    謂違反憲法第23條規定之比例原則。」，司法院大法官釋字
    第618 號著有解釋。
二、次按「本條例用詞定義如左：一、臺灣地區：指臺灣、澎湖
    、金門、馬祖及政府統治權所及之其他地區。二、大陸地區
    ：指臺灣地區以外之中華民國領土。三、臺灣地區人民：指
    在臺灣地區設有戶籍之人民。四、大陸地區人民：指在大陸
    地區設有戶籍之人民。」；「大陸地區人民經許可進入臺灣
    地區者，非在臺灣地區設有戶籍滿十年，不得登記為公職候
    選人、擔任軍公教或公營事業機關（構）人員及組織政黨。
    但法律另有規定者，從其規定。大陸地區人民經許可進入臺
    灣地區設有戶籍者，得依法令規定擔任大學教職、學術研究
    機構研究人員或社會教育機構專業人員，不受前項在臺灣地
    區設有戶籍滿十年之限制。前項人員不得擔任涉及國家安全
    或機密科技研究之職務。」，行為時兩岸人民關係條例第2
    條及第21條各定有明文。又按「中華民國國民，年滿十八歲
    ，具有本法所定應考資格者，得應本法之考試。但有左列各
    款情事之一者，不得應考…。」；「凡國民年滿十八歲者，
    得應公務人員初等考試。」；「公務人員各等級考試正額錄
    取者，按錄取類、科，接受訓練，訓練期滿成績及格者，發
    給證書，分發任用。列入候用名冊之增額錄取者，經用人機
    關自行遴用後，其訓練程序，與正額錄取者之規定相同。前
    項訓練辦法，由考試院會同關係院定之。考試及格證書費，
    其數額由考試院定之。」，行為時公務人員考試法第7 條、
    第17條及第20 條 亦各定有明文。另按「公務人員各等級考
    試正額錄取，經訓練期滿成績及格者，應由分發機關分發各
    有關機關任用；其未依規定期間到職者，不再分發。前項分
    發機關為銓敘部。但行政院所屬各級機關之分發機關為行政
    院人事行政局；其分發辦法，由考試院會同行政院定之。」
    ；「有左列情事之一者，不得為公務人員：六、依法停止任
    用者。」，行為時公務人員任用法第12條及第28條各定有明
    文。末按「本辦法所稱分發，係指前條考試錄取人員，經分
    發機關或申請舉辦考試機關分配至用人機關佔缺實施實務訓
    練，訓練期滿成績及格，即以原實施實務訓練職缺分發任用
    。」，考試及格人員分發辦法第3 條定有明文。
三、原告主張行為時兩岸人民關係條例第21條第1 項規定違反比
    例原則及牴觸憲法第7 條平等保障之意旨；又原處分之作成
    未履踐釋字第491 號解釋所要求之程序，給予原告事前陳述
    意見之機會，違反憲法正當程序要求，應屬違法云云，惟其
    主張為被告所否認。被告則稱大法官釋字第618 號解釋已揭
    示兩岸人民關係條例第21條第1 項規範目的具有合理正當性
    ，被告依該規定辦理，並無違平等原則；且前揭大法官解釋
    亦釋示大陸地區人民所以須在臺灣地區設有戶籍滿10年，始
    得擔任公務人員，主要係考量該等人員長期受共產專制體制
    教育，對自由民主憲政體制認識有所差異，必須長時間之培
    養，始能於其行使公權力時獲得人民之信賴；被告依行為時
    兩岸人民關係條例第21條第1 項規定，否准辦理派代及送審
    作業，並命原告1 個月內離職，並未違反比例原則；又本件
    並不涉及主觀之判斷行為，客觀上已足堪認定為事實，依行
    政程序法第103 條第5 款之規定，本得不給予陳述意見之機
    會，自無程序違誤，且被告依同法第43 條 規定，斟酌原告
    陳述與調查事實證據之結果而為處分，亦屬適情適法等語，
    資為爭議。
四、按司法院大法官釋字第618 號解釋，係本院受理本件訴訟後
    ，對於兩岸人民關係條例第21條第1 項規定，認有牴觸憲法
    之疑義，於92年10月29日裁定停止訴訟程序，並聲請司法院
    大法官解釋，茲經該院大法官作成618 號解釋；前開大法官
    解釋，已成為本件行政訴訟事件之規範依據，依法自應遵循
    ，以資作為判斷原處分是否違法之準據，合先敘明。而依該
    解釋之釋示，行為時兩岸人民關係條例第21條第1 項，其規
    定具有合理性及正當性，核與平等原則並無相違，被告據以
    辦理所作成之原處分，亦無違平等之原則。又依該解釋之釋
    示，行為時兩岸人民關係條例第21條第1 項規定，大陸地區
    人民，須在臺灣地區設有戶籍滿10年，始得擔任公務人員，
    其規定意旨係考量該等人員長期受共產專制體制教育，對自
    由民主憲政體制認識有所差異，必須長時間之培養，始能於
    其行使公權力時獲得人民之信賴等情。故被告依該規定，據
    以作成否准辦理派代及送審作業，並命原告1 個月內離職之
    原處分，亦無悖於比例之原則。
五、又按有下列各款情形之一者行政機關得不給予陳述意見之機
    會︰五、行政處分所根據之事實，客觀上明白足以確認者，
    行政程序法第103 條第5 款定有明文。本件原告雖主張被告
    作成之原處分違反憲法上之正當法律程序，未依行政程序法
    第102 條規定予以陳述意見之機會云云。惟查，原告係大陸
    來臺定居設籍之人士，為原告所不否認，而原告因具有上開
    身分，須適用行為時兩岸人民關係條例第21 條 第1 項之規
    定，亦為該條例主管機關行政院大陸委員會所認定，有銓敘
    部90年9 月25日開會會議紀錄及該會91年1 月3 日陸法字第
    0910000113號函附原處分卷可稽。準此，本件之相關案情，
    並不涉及主觀上之判斷，依其客觀情事，已足以認定事實，
    故被告作成原處分之前，縱未給予原告陳述意見之機會，揆
    諸前揭規定，自無違反行政程序之可言。原告主張上情，並
    非可採。
六、從而，被告以原告為大陸地區人士，在臺設籍尚未滿10年，
    依行為時兩岸人民關係條例第21條規定，不得擔任軍公教或
    公營事業機關（構）人員為由，否准辦理派代送審作業，並
    命原告1 個月內離職，於法並無違誤。訴願決定遞予維持，
    亦無不合。原告徒執前詞，訴請撤銷，並於其在臺設籍尚未
    滿10年之前，請求判命被告作成派代原告為臺北市社子國小
    之書記之行政處分，為無理由，應予駁回。
據上論結，本件原告之訴為無理由，依行政訴訟法第98條第3 項
前段，判決如主文。
中    華    民    國    95    年    12    月   28     日
                       第五庭審判長法  官  張瓊文
                                   法  官  王碧芳
                                   法  官  蕭忠仁
上為正本係照原本作成。
如不服本判決，應於送達後20日內，向本院提出上訴狀並表明上
訴理由，如於本判決宣示後送達前提起上訴者，應於判決送達後
20日內補提上訴理由書（須按他造人數附繕本）。
中    華    民    國    95    年    12    月   28     日
                                   書記官  蕭純純


司法院資訊處製作；財團法人民間司法改革基金會備份。
